臺灣臺南地方法院民事判決　　　　　　　93年度訴字第1595號
原　　　告　甲○○
訴訟代理人　黃榮坤律師
被　　　告　乙○○
訴訟代理人　蔡信泰律師
上被告因過失傷害案件，經原告提起刑事附帶民事訴訟，請求侵
權行為損害賠償（93年度交簡附民字第63號），由本院刑事庭裁
定移送前來，經本院於民國94年11月1日言詞辯論終結，判決如
下：
    主   文
被告應給付原告新台幣壹拾貳萬參仟柒佰伍拾參元，及自民國九
十四年十一月二日起至清償日止，按週年利率百分之五計算之利
息。
原告其餘之訴駁回。
訴訟費用由被告負擔百分之三，餘由原告負擔。
本判決第一項得假執行。但被告如於執行標的物拍定、變賣前，
以新台幣壹拾貳萬參仟柒佰伍拾參元為原告預供擔保，得免為假
執行。
原告其餘假執行之聲請駁回。
    事 實 及 理 由
一、按訴狀送達後，原告不得將原訴變更或追加他訴，但擴張或
    減縮應受判決事項聲明，不在此限，民事訴訟法第255條第1
    項第3款定有明文。本件原告原起訴請求被告應給付原告新
    台幣（下同）3,387,536元，及自起訴狀繕本送達翌日起至
    清償日止，按週年利率百分之5計算之利息，嗣於訴狀送達
    被告後，變更聲明請求被告給付4,864,484元，及自民國94
    年11月2日起至清償日止按週年利率百分之5計算之利息，核
    屬擴張、減縮應受判決事項之聲明，與前揭規定相符，應予
    准許。
二、本件原告起訴主張：
(一)被告於92年8月23日上午9時20分許，駕駛車牌號碼B6-6026
    號自小客車，沿臺南市○○路○段360號前路邊，由北往南方
    向起駛並迴轉時，本應注意汽車於設有禁止迴車標誌或劃有
    分向限制線、禁止超車線、禁止變換車道線之路段，不得迴
    車，而依當時情形，又無不能注意之情事，竟疏於注意，於
    上開路段，貿然駕車迴轉，而於該時地與原告所騎乘之車牌
    號碼HP3-381號重型機車發生車禍，致原告人車倒地後，受
    有右髕骨骨折合併右膝軟骨缺破損及臉部撕裂傷等傷害。原
    告因本件車禍受傷共計支出醫療費用45,269元、藥品費用7,
    700元、醫療器材費用1,632元、看護費用84,000元、往返醫
    院診療之交通費用7,500元；又原告於車禍發生前係於美天
    食亭擔任廚師工作，薪資每月30,000元，之前則於臺北市利
    園海鮮樓企業有限公司擔任廚師，月薪每月為30,000元至36
    ,000 元，因車禍受傷住院無法工作，且因本件車禍受有右
    髕骨骨折合併右膝軟骨缺損、右股骨髁骨折、右膝細菌性關
    節炎，經財團法人奇美醫院 (下稱奇美醫院)診斷為「以後
    困難粗重工作，且右下肢遺存顯著運動障礙」，茲參考勞工
    保險條例第53條之勞工保險殘廢給付標準表，可知原告上述
    傷害情形，係屬該表「障害項目：141」之「一下肢遺存顯
    著運動障害者」，其殘廢等級為7級，再參考「各殘廢等級
    喪失或減少勞動能力比率表」，可知原告應有減少或喪失勞
    動能力為百分之69.21，是原告合計受有勞動能力喪失或減
    少之損害5,303,162元。又原告因本件車禍受傷成為殘障人
    士，不僅已影響原告目前之生活及工作，而原告又未婚，則
    勢必亦影響原告將來之婚姻及就業之選擇，凡此均使原告深
    受精神上之煎熬及折磨，是原告因本件車禍，在精神及身體
    上實受有相當之痛苦，為此，爰斟酌原告所受之傷害程度及
    其治療中精神上所受之痛苦，請求被告賠償精神慰藉金1,50
    0,000元。
(二)本件車禍係因被告佔用機慢車道欲迴轉，致原告為閃避被告
    乃不得已而從機慢車道轉騎至快車道上，詎被告仍突然快速
    衝出迴轉而撞上原告，故被告就本件車禍應負百分之70之過
    失責任，爰依侵權行為損害賠償之法律關係，提起本訴等語
    。並聲明：被告應給付原告4,864,484元，及自94年11月2日
    起至清償日止，按週年利率百分之5計算之利息，並願供擔
    保請准宣告假執行。
三、被告則以：
(一)對於原告因本件車禍受傷，支出醫療費用45,269元、計程車
    資7,500元、看護費用84,000元及購買醫療器材1,632元等情
    均不爭執，至於藥品部分如有醫師開立之處方簽，則不爭執
    。
(二)原告主張其自92年8月23日受傷後，即無法工作而離職，迄
    今仍未能就業，則原告應證明其迄今未能工作係因本件車禍
    所致。原告主張勞動能力減少百分之69.21，無鑑定資料可
    依據，且原告腿部受傷，縱然影響粗重工作，但可從事非粗
    重工作，又原告受傷前之工作所得是否確為30,000元，原告
    僅提出薪資證明書為證，非無疑問，原告應提出扣繳憑單或
    勞、健保投保資料以供核對。另按身體或健康受侵害，而減
    少勞動能力者，其減少及殘存勞動能力之價值，不能以現有
    之收入為準，蓋現有收入每因特殊因素之存在而與實際所餘
    勞動能力不能相符，現有收入高者，一旦喪失其職位，未必
    能自他處獲得同一待遇，故所謂減少及殘存勞動能力之價值
    ，應以其能力在通常情形下可能取得之收入為標準，最高法
    院著有61年度台上字第1987號判例意旨可資參照。故原告縱
    於受傷前之薪資確為30,000元，然揆之上開判例意旨，原告
    亦不能以此作為減少勞動能力之基準，而應以其能力在通常
    情形下可能取得之收入為標準。
(三)原告主張其已成為殘障人士並不實在，蓋參諸原告所提出之
    障礙手冊，原告尚須於94年5月重新鑑定，故原告之肢障狀
    況並未確定，依原告之傷勢，其請求1,500,000元之慰撫金
    ，顯然過高等語，資為抗辯。並聲明：原告之訴及假執行之
    聲請均駁回，如受不利判決，願供擔保請准宣告免為假執行
    。
四、兩造不爭執之事實
(一)被告於92年8月23日上午9時20分許，駕駛車牌號碼B6-6026
    號自小客車，沿台南市○○路○段360號前路邊，由北往南方
    向駕駛並迴轉時，撞擊原告甲○○所騎乘車牌號碼HP3-381
    號重型機車，致原告受有右髕股骨折併軟骨破損及臉部撕裂
    傷等傷害。
(二)被告因本件交通事故，為本院93年度交簡字第1338號以過失
    傷害罪，判處拘役40日確定。
(三)原告因本件車禍事故受傷，已請領強制汽車責任保險金350,
    000元。
(四)被告業已賠償原告20,000元。
五、按汽車於設有禁止迴車標誌或劃有分向限制線，禁止超車線
    、禁止變換車道線之路段，不得迴車，道路交通安全規則第
    106條第2款定有明文。被告駕駛自小客車，本應遵守上開規
    定，而依當時晴天、日間自然光線、路面乾燥、無缺陷、無
    障礙物、視距良好之情況下，並無不能注意情事，有道路交
    通事故調查報告表在卷可稽，客觀上並無不能注意之情事，
    竟疏於注意，違規迴轉未注意來往車輛，以致不慎撞及被告
    所騎乘之車牌號碼HP3-381號重型機車，造成原告受有前述
    傷害，足認被告就本件事故之發生，顯有過失甚明。次按汽
    車行駛時，駕駛人應注意車前狀況及兩車併行之間隔，並隨
    時採取必要之安全措施，道道路交通安全規則第94條第3項
    亦有明文規定，原告騎乘機車，本亦應注意車前狀況，隨時
    採取必要之安全措施，且依當時情形，又無不能注意之情形
    ，未注意前方車輛之動態，即貿然前行，致閃避不及而與被
    告之左前車身發生撞擊，應認原告就本件交通事故之發生，
    亦有過失。且本件車禍經送由臺灣省車輛行車事故覆議鑑定
    委員會鑑定結果亦認：被告駕駛小客車，違規迴轉未注意來
    往車輛，為肇事主因；原告駕駛重機車，未注意車前狀況，
    為肇事次因等情，有鑑定意見書附於前開刑事案件偵查卷宗
    可稽，而被告因本件交通事故犯有過失傷害罪，經本院以93
    年度交簡字第1338號判處拘役40日確定在案，亦經本院調閱
    上開刑事卷宗查明無誤，益徵被告就本件車禍之發生確有過
    失。
六、復按因故意或過失，不法侵害他人之權利者，負損害賠償責
    任；又不法侵害他人之身體或健康者，對於被害人因此喪失
    或減少勞動能力，或增加生活上之需要時，應負損害賠償責
    任；再不法侵害他人之身體、健康，或不法侵害其他人格法
    益而情節重大者，被害人雖非財產上之損害，亦得請求賠償
    相當之金額，民法第184條第1項前段、第193條第1項及第19
    5條第1項分別定有明文。查被告駕駛自小客車途經本件肇事
    地點，因違規迴轉未注意來往車輛，以致不慎撞及原告，造
    成原告受有前述傷害，揆諸上開規定及說明，被告自應負侵
    權行為損害賠償責任。茲就原告主張之各項損害賠償，是否
    應予准許，分述如次：
(一)醫療費用45,269元、往返醫院就診之交通費7,500元、看護
    費用84,000元、醫療器材1,632元：
    原告主張其因本件車禍受傷至醫院就醫治療，共支出醫療費
    45,269元、計程車資7,500元，並購買醫療器材1,632元等情
    ，業據提出診斷證明書、收據等件為證，經核各該費用，均
    堪認必要之支出，而被告亦同意給付，自應如數准許。
(二)購買藥品費用7,700元：
    原告主張其因本件車禍受傷，乃至藥房購買補立骨、骨樂舒
    、骨螢等藥品服用，共計支出7,700元等情，雖據提出免用
    統一發票收據為證，惟查，上開藥品之費用未經原告提出醫
    師處方，且原告因本件車禍事故受傷，已先後至奇美醫院、
    國立成功大學醫學院附設醫院、行政院衛生署台南醫院治療
    並取藥服用，已如前述，則原告縱有此部分費用之支出，亦
    難認係醫療上所必要，故原告此部分之請求，要難准許。
(三)不能工作之損失：
  1.按身體或健康受侵害，而減少勞動能力者，其減少及殘存勞
    動能力之價值，不能以現有之收入為準，蓋現有收入每因特
    殊因素之存在，而與實際所餘勞動能力不能相符，現有收入
    高者，一旦喪失其職位，未必能自他處獲得同一待遇，故所
    謂減少及殘存勞動能力之價值，應以其能力在通常情形下可
    能取得收入為標準；又被害人因身體健康被侵害而喪失勞動
    能力所受之損害，其金額應就被害人受侵害前之身體健康狀
    態、教育程度、專門技能、社會經驗等方面酌定之，不能以
    一時一地之工作收入為準，最高法院61年台上字第1987號、
    63年台上字第1394號判例意旨參照。
  2.原告主張其於車禍發生時任職於美天食亭，每月薪資30,000
    元之事實，除該店負責人出具之證明外，並未能提出相關扣
    繳憑單以資證明，且經本院調取原告勞工保險投保資料，亦
    查無原告於美天食亭投保之資料，雖原告另提出勞工保險被
    保險人投保資料表1紙，以資證明其於利園海鮮樓企業有限
    公司任職時每月薪資為26,400元，惟經本院調閱原告最近2
    年之所得稅申報資料，顯示原告91年度之薪資所得為226,14
    4元，92年度之薪資所得為94,431元，其91年度平均每月薪
    資所得僅為18,845元，且依前開勞工保險投保資料顯示，原
    告於92年1月13日由利園海鮮樓企業有限公司辦理投保，於
    本件車禍發生前之92年5月14日即辦理退保，是原告主張其
    於本件車禍發生前每月之薪資至少有30,000元乙節，尚非有
    據。而參酌我國勞工經行政院核定之每月基本工資為15,840
    元，原告既未能提出其於系爭事故發生前之確實工作所得，
    自應以一般勞工之基本薪資計算其工作損失。又本院向奇美
    醫院函詢，依原告本件車禍所受傷勢研判，需多久時間休養
    始可再從事廚師工作? 該院函覆：「髕骨骨折合併軟骨表面
    受損，影響主要是爬上爬下的動作，手術時將軟骨面進行鑽
    孔讓軟骨有機會癒合，需要枴杖助行3個月以上，但術後有
    感染的併發症，所以術後復原期約4、5個月…。」等語，有
    奇美醫院94年8月26日 (94)奇醫字第3863號函及病情摘要各
    1件在卷可佐，足見原告確實有5個月之時間難以工作。因之
    ，原告因本件車禍受傷致不能工作之期間以5個月予以核計
    (即92年8月23日起至93年1月22日止)，應為合理。則原告請
    求被告賠償因本件車禍所受工作損失之金額在79,200元範圍
    內 (計算式：15,840×5＝79,200)，應予准許，至超過5個
    月之工作損失部分，原告並無法舉證證明，自難採信。
(四)減少勞動能力損失部分：
  1.原告雖主張原告因本件車禍經奇美醫院診斷後有「右髕骨骨
    折合併右膝軟骨缺損、右股骨髁骨折、右膝細菌性關節炎」
    ，且「臉部撕裂傷共四處」等傷害，而於出院後亦因上述傷
    害，經該醫院診斷「以後困難粗重工作，且右下肢遺存顯著
    運動障礙」，另經成大醫院診斷「現在右側大腿肌力約三分
    (正常約五分)」，依上可知原告因此次車禍受傷右腳仍存留
    顯著運動障礙之嚴重後遺症，此勢必影響原告日後從事粗重
    工作及運動與行動自如之能力，參考「勞工保險殘廢給付標
    準表」及「各殘廢等級喪失或減少勞動能力比率表」，可知
    原告勞動能力之減損應為百分之69.21等語，並提出診斷證
    明書、殘障手冊及學者曾隆興所著，現代損害賠償法論一書
    之節錄為據。然查，依原告提出之各殘廢等級喪失或減少勞
    動能力比率表，已註明該表係作者依勞工保險條例第53條附
    表所載殘廢等級製作，故所謂減少勞動能力比率之規定，並
    非勞工保險殘廢給付標準表之規定，另原告提出之診斷證明
    書，則係就原告傷勢早期所為之診斷，事後經原告持續復健
    治療，自應獲得相當之改善，是原告自行判斷其勞動能力減
    損為百分之69.21即屬無據。因之，本院乃依職權函請奇美
    醫院依原告之病歷資料判斷，原告因本件車禍所受傷害是否
    有喪失或減少勞動能力之情形? 如是，依其傷勢究符合勞工
    保險殘廢給付標準表何項之殘廢項目? 經覆以：「髕骨骨折
    合併軟骨面損傷不平，主要是較困難爬上爬下的工作 (走樓
    梯或走山路)，平時的活動幾乎不受影響，所以傷害標準依
    勞工保險殘廢給付標準表是屬於第143項，有一大關節遺存
    顯著運動障害，第11殘廢等級，喪失勞動力百分之38.45」
    等語，有該院93年12月23日 (93)奇醫字第6463號函及病情
    摘要附卷可稽，是奇美醫院依據原告之病歷資料為專業判斷
    後，係認為原告因本件車禍所受傷勢，早期喪失勞動能力之
    程度為百分之38.45，則原告主張其受有勞動能力減損百分
    之69.21之損害，即難認為可採。
  2.茲因兩造對於原告勞動能力有無減損及是否屬於永久性傷害
    仍有爭執，本院乃委請奇美醫院及成大醫院就原告之傷勢實
    施鑑定，奇美醫院鑑定結果認為：「右髕骨軟骨破損造成的
    後遺症以爬高爬下為主，對於平時的走路應影響較小，如果
    擔任廚師，影響的主要是困難久站，這應不符合殘廢標準。
    」等語，有該院94年5月16日 (94)奇醫字第2228號函及病情
    摘要在卷可按；另成大醫院鑑定結果則認為：「病患於93年
    5月18日至本院復健科門診，要求做身心障礙鑑定及開立乙
    診一份，病情診斷為右側髕骨骨折，於92年8月在奇美醫院
    手術後，當日檢查右側下肢肌力為3分 (正常為5分)，身心
    障礙鑑定為輕度肢體障礙，病患後續並沒有在本院做復健治
    療。病患受傷前擔任廚師工作，雙上肢沒有問題，只有右下
    肢稍為無力 (目前肌力為4分，走路時有跛行步態，主訴無
    法快跑、蹲踞、搬抬重物)，因此從事單純烹煮工作應無問
    題，但要搬抬重物、彎腰蹲下時會有困難，勞動能力喪失目
    前約為百分之10(屬勞工保險殘廢給付之下肢機能障害，等
    級為13)。勞動能力應有恢復之可能，但目前跛行及下肢肌
    肉萎縮的後遺症，可能持續一段長的時日，對其生活仍會造
    成影響 (無法快跑、無法蹲踞)。」等語，有該院94年7月28
    日奇附醫復字第0940007992號函在卷可按，綜上可知，原告
    固因本件車禍而受有前揭傷害，惟事後經原告持續復健治療
    之結果，其病情已獲得相當之改善。且依奇美醫院前開鑑定
    意見，甚至認為原告所受傷勢並不符合殘廢標準，另成大醫
    院之鑑定結果固與奇美醫院不同，認為原告勞動能力目前減
    損之程度約為百分之10，然成大醫院亦認為原告之勞動能力
    應有恢復之可能，準此，依據上述證據資料，自難認為原告
    所受上開傷勢係永久無法回復。綜上，原告之受傷程度既有
    恢復，自應以最近之情況所實施之鑑定為準，故原告仍執其
    受傷初期醫院所出具之診斷證明書，主張其受有減損勞動能
    力百分之69.21之損害，顯非可採。
  3.再查，奇美醫院固認為原告所受傷勢不符合殘廢標準，然亦
    認為右髕骨軟骨破損確實會造成後遺症，且主要係影響爬高
    爬下，如係擔任廚師，主要的影響則係困難久站，核與成大
    醫院鑑定意見認為原告如從事單純烹煮工作應無問題，但要
    搬抬重物、彎腰、蹲下則會有困難等情大致相符，是綜合奇
    美及成大醫院之鑑定意見，縱使無法認定原告因本件車禍所
    受傷勢係永久無法回復，至少亦足認原告自車禍受傷日起至
    成大醫院於94年7月28日為上開鑑定意見時止，確實受有減
    損勞動能力百分之10之損害。
  4.從而，本件有關減少勞動能力之損害部分，扣除原告無法工
    作之5個月時間後，原告應僅得請求被告賠償自93年1月23日
    起至94年7月28日止，合計1年6月又5日，按勞工基本工資額
    計算之損害。依此計算，原告得請求之金額，合計為287,76
    0元 (計算式：｛15,840×18｝＋｛15,840×5/30｝＝287,7
    60），逾此部分之請求，原告並未舉證以實其說，自屬無據
    ，不應准許。
(五)精神慰藉金部分：
  1.按慰撫金數額之認定，除依被害人所受身體上及精神上痛苦
    程度，及所造成之影響二者予以衡量外，尚須斟酌雙方之身
    分資力與加害之程度及各種情形，予以核定。
  2.原告遭此車禍致受有右髕股骨折併軟骨破損及臉部撕裂傷等
    傷害，需以枴杖助行3個月，約長達5個月無法工作，且復原
    期間困難久站，此有前開診斷證明書及醫院回覆之病情摘要
    在卷可憑，足認原告身心遭受極大痛苦，自得請求被告給付
    相當之精神慰撫金。衡以原告係高中肄業，未婚、原擔任廚
    師工作，於91年度有所得2筆，給付總額226,144元，92年度
    有薪資所得94,431元，名下無任何財產；被告係昆山中學畢
    業，從事塑膠射出工作，已婚有2名小孩，92年度有薪資、
    營利及其他所得共3筆，給付總額為309,639元，名下有土地
    及投資各1筆，財產總額為1,589,438元等情，業經兩造陳明
    ，且有稅務電子閘門財產所得調件明細表在卷可憑。本院審
    酌前開兩造之身分、地位、經濟狀況、被告之過失程度、原
    告所受傷勢、心理及生理上所受之痛苦折磨非微等一切情狀
    ，認原告請求精神慰撫金之數額以200,000元為適當，逾此
    數額之請求，即難准許。
(六)綜上，原告得向被告請求賠償之金額，計為醫療費用45,269
    元、往返醫院就診之交通費7,500元、看護費用84,000元、
    購買醫療器材之費用1,632元、不能工作之損失79,200元、
    勞動能力減少之損害287,760元、精神慰藉金200,000元，合
    計為705,361元。
七、惟按損害之發生或擴大，被害人與有過失者，法院得減輕賠
    償金額，或免除之，民法第217條第1項定有明文。查原告騎
    乘機車沿臺南市○○路○段由北向南行駛，原應注意車前狀
    況，隨時採取必要之安全措施，且依當時情形，又無不能注
    意之情形，竟疏未注意前方車輛之動態，即貿然前行，致與
    被告發生交通事故，已如前述，應認原告就本件交通事故之
    發生與有過失。本院斟酌兩造肇事情節與過失程度，認為被
    告應負擔過失責任為百分之70，原告則應負擔百分之30之過
    失責任，並依此標準減輕被告賠償責任。依此核算結果，被
    告自應賠償原告493,753元 (計算式：705,361×70/100＝49
    3,753，元以下四捨五入)，然原告並不爭執被告業已賠償20
    ,000 元 (見本院94年9月27日準備程序筆錄)，自應予以扣
    除。從而，原告本於侵權行為之法律關係，請求被告賠償額
    473,753元，及自94年11月2日起至清償日止，按週年利率百
    分之5計算之法定遲延利息，為有理由，應予准許，逾此範
    圍之請求，則屬無據。
八、又保險人依本法規定給付之保險金，視為加害人或被保險人
    損害賠償金額之一部分，加害人或被保險人受賠償請求時，
    得扣除之，強制汽車責任保險法第30條定有明文，故如受害
    人已受領強制汽車責任保險給付，該受領之金額應自損害賠
    償數額內扣除。本件原告因本件車禍事故辦理出險，已獲得
    350,000元之理賠金，此為兩造所不爭執，此部分賠付金額
    應自被告應給付之賠償額中扣除，則原告得向被告請求給付
    之賠償額473,753元，應再扣除已受領之上開強制保險金350
    ,000 元，從而原告請求被告之給付為123,753元 (計算式：
    473,753－350,000＝123,753)。
九、綜上所述，原告依侵權行為之法律關係，原得請求被告賠償
    之金額為705,361元，經過失相抵後，依原告應負擔之過失
    比例百分之70計算，原告得請求被告給付493,753元，再扣
    抵原告已受領之強制保險金350,000元及被告先行賠償之20,
    000元後，原告得請求被告給付之金額在123,753元，及自94
    年11月2日起至清償日止，按週年利率百分之5計算之利息範
    圍內，為有理由，應予准許，逾此範圍之請求，為無理由，
    應予駁回。
十、本件事證已臻明確，兩造其餘主張及舉證，與本件判決結果
    均無影響，爰不逐一論述。
十一、本件為關於財產權之訴訟，所命給付之金額未逾500,000
      元之所為被告敗訴判決，應依民事訴訟法第389條第1項第
      5款規定，依職權宣告假執行，是原告聲請就勝訴部分供
      擔保為假執行，即無必要；本院並依同法第392條第2項、
      第3項規定，依職權宣告被告得供擔保，免為假執行；另
      原告敗訴部分，假執行聲請失所附麗，應併予駁回。
十二、據上論結：本件原告之訴為一部有理由，一部無理由，依
      民事訴訟法第79條、第389條第1項第5款、第392條第2項
      、第3項，判決如主文。
中　　華　　民　　國　　94　　年　　11　　月　　16　　日
                  民事第五庭    法　官  孫淑玉
上正本係照原本作成。
如對本判決上訴，應於送達後20日內向本院提出上訴狀（應附繕
本）。
中　　華　　民　　國　　94　　年　　11　　月　　18　　日
                               書記官  凌昇裕
